臺灣嘉義地方法院刑事判決
110年度易字第555號
公  訴  人  臺灣嘉義地方檢察署檢察官
被      告  高明得

上列被告因妨害公務案件，經檢察官聲請以簡易判決處刑（110
年度偵字第7876號），本院認不得以簡易判決處刑，改適用通常
程序審判，判決如下：
    主  文
甲○○無罪。
    理  由
一、公訴意旨略以：被告甲○○因未依規定外出配戴口罩，經民眾
    拍照檢舉後，由嘉義市政府警察局第一分局北興派出所員警
    乙○○開單舉發，被告收到罰單後，心生不忿，即於民國110
    年8月24日上午7時45分，前往北興派出所欲找乙○○理論，適
    乙○○在該派出所內值勤，乙○○向被告表示罰單確實為其所告
    發，被告明知乙○○為依法執行職務之公務員，經基於侮辱公
    務員之犯意，在北興派出所內，以「阿你就這麼笨，人家拍
    一拍叫你開，你就笨笨的開就對了？…有夠笨的耶」、「對
    ，你就笨啊」等語辱罵乙○○，因認被告所為涉犯修正前刑法
    第140條第1項之侮辱公務員罪嫌。
二、犯罪事實應依證據認定之，無證據不得認定犯罪事實；不能
    證明被告犯罪者應諭知無罪之判決，刑事訴訟法第154條第2
    項、第301條第1項分別定有明文。又犯罪事實之認定，應憑
    證據，如未能發現相當證據或證據不足以證明被告犯罪時，
    自不能以推測或擬制之方法，以為裁判之基礎。檢察官就被
    告犯罪事實，應負舉證責任，並指出證明之方法，為刑事訴
    訟法第161條第1項所明定。因此，檢察官對於起訴之犯罪事
    實，應負實質之舉證責任。倘其所提出之證據，不足為被告
    有罪之積極證明，或其闡明之證明方法，無從說服法院形成
    被告有罪之心證，基於無罪推定之原則，自應為被告無罪之
    諭知。而認定犯罪事實所憑之證據，無論直接或間接證據，
    其為訴訟上之證明，須於通常一般之人均不致有所懷疑，而
    得確信其為真實之程度者，始得據為有罪之認定，倘其證明
    尚未達到此一程度，而有合理之懷疑存在時，因而為無罪之
    判決，即不得任意指為違法（最高法院110年度台上字第202
    3號、109年度台上字第4809號判決意旨參照）。
三、又犯罪事實之認定，係據以確定具體的刑罰權之基礎，自須
    經嚴格之證明，故其所憑之證據不僅應具有證據能力，且須
    經合法之調查程序，否則即不得作為有罪認定之依據；倘法
    院審理之結果，認為不能證明被告犯罪，而為無罪之諭知，
    即無刑事訴訟法第154條第2項所謂「應依證據認定」之犯罪
    事實之存在。因此，同法第308條前段規定，無罪之判決書
    只須記載主文及理由，而其理由之論敘，僅須與卷存證據資
    料相符，且與經驗法則、論理法則無違即可，所使用之證據
    亦不以具有證據能力者為限，即使不具證據能力之傳聞證據
    ，亦非不得資為彈劾證據使用。故無罪之判決書，就傳聞證
    據是否例外具有證據能力，本無須於理由內論敘說明，最高
    法院100年度台上字第2980號判決可資參照。準此，被告既
    經本院認定無罪，即無庸再論述所援引相關證據之證據能力
    ，合先敘明。
四、公訴意旨認被告涉犯上開罪嫌，係以乙○○出具之職務報告、
    錄音譯文及密錄器影像光碟等件為論據。訊據被告固坦承有
    於上開時間、地點，對乙○○口出上開言詞，惟堅詞否認有何
    侮辱公務員之犯行，辯稱：其認為是別人拍照，乙○○開單是
    搶別人的事情來做，就是笨，警察這麼笨怎麼辦，其是關懷
    所以才罵笨，沒有侮辱的意思等語。
五、經查：
　㈠被告因違規停車，遭乙○○告發，被告收到罰單後，於110年8
    月24日上午7時45分，前往北興派出所，適乙○○在北興派出
    所內值勤，被告站在值班台前詢問罰單是否為乙○○開立，乙
    ○○表示係由其舉發，被告稱「喔，她拍的，叫你開的就對了
    。啊你怎麼這麼笨，啊人家若拍一拍，叫你開，你就笨笨的
    開就對了，有夠笨的耶」，乙○○回稱「沒有啦，你說我笨嗎
    ？」，被告稱「你笨啊，你就」，乙○○稱「我依規定告發啦
    」、「我現在執行公務，請注意你的態度」，被告稱「啊你
    就這樣說，你們就這樣說，你給我開這張，人家跟你說，你
    、今天換你的時候，你會爽嗎」，乙○○向被告說明被告確實
    有違規之事實，之後被告與乙○○一同走至北興派出所門外，
    被告站在人行道上，並表示其爭取將派出所門口原有的洞鋪
    平，員警竟然對其開紅單，乙○○勸導被告盡量不要違規，並
    表示要回去值班，被告稱「我跟你說，你們警察行為不要這
    樣」、「你給我開2張紅單，都你開的」，乙○○稱是其舉發
    的沒錯，被告又稱「你真的是、人家、人家若拍一拍，你就
    笨笨的去那邊，叫你舉發，你就舉發這樣喔」，乙○○稱「嘿
    。我依規定給你舉發啦」，被告稱「結果都是，之前說民眾
    舉發，都你們裡面那個、那個張小姐給我拍的啊。結果都叫
    你笨笨的，笨笨的，唉…合理嗎」，乙○○稱「欸我開單沒有
    什麼狀況吧，照規定開單而已，好嗎」，被告稱「你就笨笨
    的啊你，你就不聰明啦，你若聰明」，乙○○稱「你說我笨嗎
    」、「來，你現在是說我笨嗎」，被告稱「啊你、你若要笨
    ，你…叫你笨笨的叫你開你就開」，乙○○稱「所以現在說我
    笨啦？是不是？」、被告稱「你若、你若學聰明點…」，乙○
    ○稱「來，是不是，你是說我笨？」被告稱「啊笨你就學聰
    明點嘛」，乙○○稱「所以你說我笨啦」，被告稱「嘿。笨啦
    怎樣」，乙○○旋以被告涉犯侮辱公務員罪嫌逮捕被告，此經
    被告坦認（見嘉市警一偵字第1100703104號卷【下稱警卷】
    第2頁反面至3頁，110年度偵字第7876號卷第9頁，本院易字
    卷第22至23、60至61頁），核與本院當庭勘驗乙○○配戴之錄
    影設備所錄製之檔案結果相符（見本院易字卷第53至58頁）
    ，並有職務報告在卷可稽（見警卷第1頁），則被告因違規
    停車遭開立罰單，心生不滿遂於110年8月24日上午7時45分
    ，前往北興派出所理論，並於派出所內對乙○○稱「啊你怎麼
    這麼笨，啊人家若拍一拍，叫你開，你就笨笨的開就對了，
    有夠笨的耶」、「你笨啊」，又於北興派出所門外對乙○○稱
    「人家若拍一拍，你就笨笨的去那邊」、「之前說民眾舉發
    ，都你們裡面那個、那個張小姐給我拍的啊。結果都叫你笨
    笨的，笨笨的」、「你就笨笨的啊你，你就不聰明啦」、「
    嘿。笨啦怎樣」等情，洵堪認定。聲請簡易判決書記載被告
    因外出未配戴口罩遭開單舉發及被告於北興派出所內對乙○○
    稱「對，你就笨啊」等情，與上揭客觀事實不符，應予更正
    。
　㈡惟所稱「侮辱」者，係以言語、舉動或其他方式，非指明具
    體事項，對人為抽象的、籠統性侮謾辱罵而言，是侮辱公務
    員罪，須行為人於公務員依法執行職務時，以言語、舉動、
    文字等侮謾辱罵公務員，足使貶低公務員之人格，始足構成
    ，若行為人主觀上並無侮辱公務員之意，縱行為人之言行舉
    止粗鄙，亦無從構成該罪，蓋侮辱公務員罪係在避免行為人
    以言行貶低公務員或所執行之職務，而非在要求人民須以文
    明有禮之方式對待公務員。而於判斷言論是否構成「侮辱」
    或行為人主觀上是否有「侮辱」之意時，除應注意行為人與
    被害人之性別、年齡、職業等個人條件外，尤應著重行為人
    與被害人間之關係、行為人之動機、目的、智識程度、慣用
    之語言、語言使用習慣、當時所受之刺激、行為時之客觀情
    狀等、前後語句的完整語意、緣由等事項，依社會一般人對
    於語言使用、特定行為、舉動之認知，進行客觀之綜合評價
    ，不宜僅著眼於特定之用語文字或行為方式即率爾論斷。
　㈢細繹被告對乙○○稱「啊你怎麼這麼笨，啊人家若拍一拍，叫
    你開，你就笨笨的開就對了，有夠笨的耶」、「人家若拍一
    拍，你就笨笨的去那邊」、「之前說民眾舉發，都你們裡面
    那個、那個張小姐給我拍的啊。結果都叫你笨笨的，笨笨的
    」、「你笨啊」、「你就笨笨的啊你，你就不聰明啦」等語
    之過程，被告因違規停車，由乙○○舉發，被告因此被開罰單
    ，且被告於此前亦有因外出未配戴口罩遭開立罰單，被告因
    而前去北興派出所找乙○○理論。被告一再質問為何由他人拍
    攝違規照片，然由乙○○開單舉發，並認乙○○此舉是「笨」的
    行為，此有職務報告在卷可稽（見警卷第1頁），並經本院
    當庭勘驗乙○○配戴之錄影設備所錄製之檔案無訛（見本院易
    字卷第53至58頁），堪認被告係因多次遭開立罰單，心生不
    滿，因而以「笨」等言詞質疑、諷刺乙○○執行職務之方式不
    當。而乙○○於確認被告有違規後，依法取締被告，導致被告
    被開罰單，乃屬合法並忠於其職務之行為，被告此部分質疑
    ，從客觀來看實為無理取鬧，然被告不滿公權力之行使，進
    而質問員警執行職務之方式，本屬民主法治社會所容許之事
    ，要不能輕易以刑責限制之。被告以「笨」等言詞形容乙○○
    及執行職務之行為，雖有失莊重，然僅係以不禮貌之方式為
    嘲弄，經核尚未達粗鄙謾罵之程度，亦未達否認乙○○身為人
    之存在、侵犯其身為人所應具有尊嚴之程度，難認乙○○之人
    格或社會評價會因此發生貶損，縱乙○○因此感到不愉快，惟
    其主觀上不愉快之心情，並非刑法所欲保護之名譽法益，況
    被告係出於不滿乙○○執行職務方式之情緒而以上開言詞提出
    質疑、進行嘲諷，亦難認有貶低乙○○名譽之意，實不能逕以
    侮辱公務員之罪責相繩。
　㈣又被告於乙○○詢問「所以你說我笨啦」時，回稱「嘿。笨啦
    怎樣」，而有直接指稱乙○○「笨」乙節，此經本院認定如前
    ，然觀諸被告此部分回應之脈絡，係經乙○○多次質問「你說
    我笨嗎？」、「所以現在說我笨啦？」、「是不是？」、「
    來，是不是，你是說我笨？」，被告方回應「嘿。笨啦怎樣
    」，足見被告稱乙○○「笨啦怎樣」，係對乙○○逼問言詞之回
    應、反擊，難認有辱罵及貶低乙○○名譽之主觀故意，且被告
    於為上開回應時，與乙○○間處於一來一往口角之情境，本難
    期待被告能以有禮、平和之方式回應，被告所為言詞雖有不
    雅之處，然終究為被告個人修養不佳之展現，並無構成侮辱
    行為之餘地。
六、綜上所述，公訴意旨認被告所涉侮辱公務員之證據，尚難認
    已達於通常一般人均不致有所懷疑，而得確信其為真實之程
    度。被告違規在先，於員警依法取締後無端質疑，造成員警
    執行勤務之負擔，所為固不足取，然不能僅憑此即以公訴意
    旨所指罪責相繩。此外，復無其他積極證據足認被告有公訴
    意旨所指之此部分犯行，揆之首開說明，自應為無罪之諭知
    ，以昭審慎。
七、本件經檢察官聲請以簡易判決處刑，經本院認有刑事訴訟法
    第451條之1第4項但書第3款之情形，爰適用通常程序審判。
據上論斷，應依刑事訴訟法第452條、第301條第1項，判決如主
文。
本案經檢察官侯德人聲請以簡易判決處刑，檢察官徐鈺婷到庭執
行職務。
中　　華　　民　　國　　111 　年　　2 　　月　　16　　日
　　　　　　　　　刑事第六庭  法　官　官怡臻
以上正本證明與原本無異。
如不服本判決應於收受判決後20日內向本院提出上訴書狀，並應
敘述具體理由；其未敘述上訴理由者，應於上訴期間屆滿後20日
內向本院補提理由書（均須附繕本）「切勿逕送上級法院」。告
訴人或被害人如對於本判決不服者，應具備理由請求檢察官上訴
，其上訴期間之計算係以檢察官收受判決正本之日期為準。
中　　華　　民　　國　　111 　年　　2 　　月　　16　　日
                              書記官  李彥廷